臺灣高等法院刑事裁定
110年度毒抗字第1448號
抗  告  人  
即  被  告  林光禧



上列抗告人即被告因聲請施以強制戒治案件，不服臺灣新北地方
法院110年度毒聲字第2117號，中華民國110年10月1日裁定（聲
請案號：臺灣新北地方檢察署110年度聲戒字第208號、110年度
毒偵緝字第674號），提起抗告，本院裁定如下：
    主  文
抗告駁回。                                             
    理  由
一、原裁定意旨略以：抗告人即被告林光禧（下稱被告）因施用
    第一級、第二級毒品，前經原審法院以109年度毒聲字第105
    5號裁定令入勒戒處所觀察、勒戒，經法務部矯正署臺北看
    守所附設勒戒處所評估後，認被告仍有繼續施用毒品傾向，
    有法務部矯正署臺北看守所110年9月22日北所衛字第110130
    05260號函所檢附之有無繼續施用毒品傾向證明書、有無繼
    續施用毒品傾向評估標準紀錄表在卷可參，足認被告確有繼
    續施用毒品之傾向。從而，聲請人聲請裁定令被告入戒治處
    所施以強制戒治，於法有據，應予准許等語。
二、抗告意旨略以：
  ㈠強制戒治使被告受長期拘禁，為人身自由之剝奪，依憲法第8
    條之規定必須符合法定程序，法院裁定前應使被告到場參與
    程序，藉以判斷「有無繼續施用毒品傾向評估標準紀錄表」
    記載內容是否合於法定要件，及判斷被告是否確實有受強制
    戒治之必要，且該評估標準既非公開亦未經公正第三方檢驗
    ，難認公允。原審未讓被告到場即依該「有無繼續施用毒品
    傾向評估標準紀錄表」裁定，進而誤判被告有受強制戒治之
    必要，顯非適法。
  ㈡上開「有無繼續施用毒品傾向評估標準紀錄表」亦有相同性
    事項重複評價而違反一事不二罰、重複評價禁止原則，導致
    被告易陷入評分超過60分而需強制戒治，並請參酌本院110
    年度毒抗字第650號裁定，為適法之裁定。
  ㈢被告家中有70歲母親罹患腦溢血而無法行動，需被告照顧母
    親作息，冀能早日重返社會努力工作以盡孝道，爰提起抗告
    云云。
三、按觀察、勒戒後，檢察官或少年法院（地方法院少年法庭）
    依據勒戒處所之陳報，認受觀察、勒戒人無繼續施用毒品傾
    向者，應即釋放，並為不起訴之處分或不付審理之裁定；認
    受觀察、勒戒人有繼續施用毒品傾向者，檢察官應聲請法院
    裁定或由少年法院（地方法院少年法庭）裁定令入戒治處所
    強制戒治，其期間為6個月以上，至無繼續強制戒治之必要
    為止，但最長不得逾1年，毒品危害防制條例（下稱毒品條
    例）第20條第2項定有明文。次按勒戒處所應注意觀察受觀
    察、勒戒人在所情形，經醫師研判其有或無繼續施用毒品傾
    向後，至遲應於觀察、勒戒期滿之15日前，陳報該管檢察官
    或少年法院（庭），觀察勒戒處分執行條例第8條第1項亦有
    明文。依據上開規定，受觀察、勒戒人有無繼續施用毒品之
    傾向，係由醫師研判。而關於有無繼續施用毒品傾向之評估
    標準，法務部已於民國110年3月26日以法矯字第1100600176
    0號函修正頒布「有無繼續施用毒品傾向評估標準紀錄表」
    、「有無繼續施用毒品傾向評估標準評分說明手冊」，該評
    分說明手冊載明判定之原則：「受觀察、勒戒人入所後，經
    過2週時間的觀察、勒戒，由處所及醫療人員依據其各項紀
    錄、資料及觀察勒戒期間之行為表現，加以評分。在勒戒人
    入所4至6週後，可再做一次評估以做必要之評分修正。每一
    大項皆有靜態因子與動態因子。先以靜態因子分數評分，靜
    態因子分數總分在60分（含）以上為『有繼續施用毒品傾向』
    ；60分以下，與動態因子分數相加，如果總分在60分（含）
    以上，為『有繼續施用毒品傾向』」。又評估標準紀錄表及說
    明手冊中「前科紀錄與行為表現」之第1題及第3題之計分方
    式修正如下（餘無修正）：㈠第1項「毒品犯罪相關司法紀錄
    」：計分方式修正為每筆（次）5分，總分上限為10分；㈡第
    3項「其他犯罪相關紀錄」：計分方式修正為每筆（次）2分
    ，總分上限為10分。是被告有無「繼續施用毒品傾向」，係
    依具體個案之臨床實務及相關事證等情綜合判定，有其相當
    之專業依據及標準，且涉及專門醫學。又衡酌強制戒治之目
    的，係為協助施用毒品者戒斷毒品之心癮及身癮所為之一種
    保安處分類型，而該評估標準係將與判斷有無繼續施用傾向
    之相關因素加以列舉及量化，適用於每一位受觀察、勒戒處
    分之人，具一致性、普遍性、客觀性，以利執法者判定受勒
    戒人有無繼續施用毒品傾向。
四、經查：
　㈠被告因違反毒品危害防制條例案件，經臺灣新北地方法院以1
    09年度毒聲字第1055號裁定送觀察、勒戒，被告於觀察、勒
    戒期間，經臺北看守所附設勒戒所依110年3月26日修正實施
    之「有無繼續施用毒品傾向評估標準紀錄表」及「有無繼續
    施用毒品傾向證明書」評分結果為：①前科紀錄與行為表現
    部分合計為25分（毒品犯罪相關司法紀錄「有，9筆」計10
    分、首次毒品犯罪年齡「21-30歲」計5分、其他犯罪相關紀
    錄「有，4筆」計8分、入所時尿液毒品檢驗「無藥物反應」
    計0分，上開靜態因子合計為23分；所內行為表現「持續於
    所內抽菸」計2分，上開動態因子合計為2分）；②臨床評估
    部分合計為36分（多種毒品濫用「有」計10分、合法物質濫
    用「有」計2分、使用方式「無注射使用」計0分、使用年數
    為「超過1年」計10分，上開靜態因子合計為22分；精神疾
    病共病（含反社會人格）為「有，schizophenia psychosis
    」計10分、臨床綜合評估【含病識感、動機、態度、就醫意
    願】評定為「中度」計4分，上開動態因子合計為14分）；③
    社會穩定度部分合計為2分。以上總分合計為63分（靜態因
    子共計47分，動態因子共計16分），經評定為「有繼續施用
    毒品傾向」等情，有法務部矯正署臺北看守所附設勒戒處所
    110年9月22日「有無繼續施用毒品傾向證明書」及「有無繼
    續施用毒品傾向評估標準紀錄表」各1件附卷可稽（110年度
    毒偵緝字第674號卷第17～18頁）。該勒戒所綜合評分者係依
    個案之臨床實務及具體事證，判定被告為「有繼續施用毒品
    傾向」，是以原審據此令被告入戒治處所施以強制戒治實屬
    有據，於法並無違誤。
　㈡被告聽審權固屬憲法第16條保障人民訴訟權之一（司法院釋
    字第482號解釋參照），但並非不得以法律為合理、正當規
    劃或限制，此乃立法機關自由形成的範疇，要屬「立法裁量
    」權限。現行毒品危害防制條例及觀察勒戒處分執行條例，
    並未規定法院為強制戒治裁定前，須先經訊問被告之程序，
    此與刑事訴訟法明定羈押、審判等程序均須經法官開庭訊問
    、審理之法定程序原則有別，而為立法者依據被告或受處分
    人所涉與公益等權益輕重，為各項權衡之立法裁量結果，屬
    立法形成空間，尚非法院所能置喙，是縱原審法院於裁定前
    並未訊問被告，亦難認違反正當法律程序。況被告亦以提起
    抗告方式，以書面補充其言詞陳述，為有利自己之答辯，已
    兼顧被告訴訟防禦權的行使。又觀察勒戒處分執行條例第8
    條第1項明定由醫師研判受觀察、勒戒人有無繼續施用毒品
    之傾向，再經檢察官聲請後由法官決定有無施以強制戒治之
    必要，且受處分人有依循抗告程序救濟之機會，顯亦無抗告
    意旨㈠部分所指，原審裁定前未使被告到場參與程序，而誤
    判被告有受強制戒治之情形。
　㈢抗告意旨固指：「有無繼續施用毒品傾向評估標準紀錄表」
    亦有相同性事項重複評價而違反一事不二罰、重複評價禁止
    原則云云。然查，前開有無繼續施用毒品傾向評估標準各大
    項及細項之得分標準，係由法務部邀集衛生福利部及專家學
    者、相關機關研商所得，並製有「有無繼續施用毒品傾向評
    估標準評分說明手冊」予以詳細規定，供專業醫師為客觀且
    一致之評估，已可避免摻雜個人好惡或流於恣意擅斷之情形
    。此等評估乃細分為「前科紀錄與行為表現」、「臨床評估
    」、「社會穩定度」及「靜態因子」、「動態因子」等具體
    項目而以評分方式為之，應可免於抽象、主觀之弊，並得通
    過科學檢驗之要求，尚難謂該認定標準有何違誤之處。是被
    告所指摘「有無繼續施用毒品傾向評估標準紀錄表」，有相
    同性事項重複評價、違反一事不二罰之原則，亦非可採。至
    於抗告意旨舉本院110年度毒抗字第650號裁定可援引參考云
    云，惟該案係因臺灣新北地方法院裁定後，「有無繼續施用
    毒品傾向評估標準」業經修正，抗告法院審酌修正後之「有
    無繼續施用毒品傾向評估標準」，而駁回檢察官之聲請，與
    本案並不相同，被告執以為抗告之理由，自屬無據。
　㈣抗告人另主張其家中尚有年邁生病母親需照顧，希望早日重
    返社會努力工作以盡孝道云云。然此個人家庭狀況並非評估
    被告是否有繼續施用毒品傾向之要件，且與可否戒斷毒癮並
    無一定關聯性，不能執為免除強制戒治之理由。是被告上開
    所指，顯不足採。
五、綜上所述，原審法院認被告經觀察、勒戒後，仍有繼續施用
    毒品之傾向，依毒品危害防制條例第20條第2項後段之規定
    ，裁定令入戒治處所施以強制戒治，其期間為6個月以上，
    至無繼續強制戒治必要為止，但最長不得逾1年，經核於法
    要無不合。被告提起抗告，指摘原裁定不當，為無理由，應
    予駁回。 
據上論斷，應依刑事訴訟法第412條，裁定如主文。
中　　華　　民　　國　　110 　年　　10　　月　　28　　日
                  刑事第七庭    審判長法　官  孫惠琳
                                      法　官  連雅婷
                                      法　官  張育彰
以上正本證明與原本無異。
不得再抗告。
                                      書記官  蔡麗春
中　　華　　民　　國　　110 　年　　10　　月　　28　　日